---
title: "Clase 3 - TAREA GEO"
output: 
  html_document:
    toc: true
    toc_float: true
    toc_collapsed: true
    toc_depth: 3
    #number_sections: true
    theme: lumen
---

```{r setup, include=FALSE} 
knitr::opts_chunk$set(warning = FALSE, message = FALSE) 
```

## 1-Graficar un mapa de las comunidades autónomas de España coloreado por Comunidad autónoma quitando Canarias e Islas Baleares

Cargar librerías
```{r}

library(sf)
library(tidyverse)
library(ggrepel)
library(units)
library(openxlsx)

```


```{r}

`%ni%` <- Negate(`%in%`)
```


```{r}

espana <- st_read("Comunidades_autonomas/Comunidades_Autonomas_ETRS89_30N.shp")


espana_sin_isla <- espana %>% 
  filter(Texto %ni% c("Islas Baleares", "Canarias"))

ggplot()+
  geom_sf(data = espana_sin_isla, aes(fill=Texto))+
  theme(legend.position = "none")



```

## 2-Conectarse al WFS de España:


wfs_espana <-st_layers("WFS:https://mapas.fomento.gob.es/arcgis/services/SIU/Servicios_OGC/MapServer/WFSServer")

Obtener la lista de capas disponibles

```{r}

capas_espana <-st_layers("WFS:https://mapas.fomento.gob.es/arcgis/services/SIU/Servicios_OGC/MapServer/WFSServer")

capas_espana$name


```


## 3-Descargar la capa "Servicios_OGC:OGC_Areas_Urbanas"
```{r}

url <- "https://mapas.fomento.gob.es/arcgis/services/SIU/Servicios_OGC/MapServer/WFSServer/wfs?request=GetFeature&service=WFS&srsName=EPSG:4326&typeName="

capa_wfs <- "Servicios_OGC:OGC_Areas_Urbanas"

areas_urbanas_esp <- st_read(paste0(url,capa_wfs))


```

## 4-Graficar la capa de zonas urbanas encima de la capa de Comunidades autónomas sin contar las islas del sur.
Pista: pueden crear la función `%ni%` <- Negate(`%in%`) como "not in"
```{r}



filtrado = areas_urbanas_esp %>% 
  filter(NOMBRE_AU_RED %ni% c("Palma de Mallorca",  "Gran Canaria Sur", "Tenerife Sur", "Las Palmas de Gran Canaria","Santa Cruz de Tenerife - La Laguna", "Valle de la Orotava", "Arrecife"))

espana_sin_isla <- espana %>% 
  filter(Texto %ni% c("Islas Baleares", "Canarias"))


ggplot( )+
  geom_sf(data= espana_sin_isla)+
  geom_sf(data =filtrado,aes(fill=NOMBRE_AU_RED), col=NA)+
  scale_fill_discrete()+
  labs(title="Zonas Urbanas", subtitle = "España",
       caption = "Fuente:Elaboración propia en base a datos abiertos")+
  theme_void()+
  theme(legend.position = "none")+
  theme(panel.border = element_rect(colour = "black", fill=NA, linewidth =2))


```

