---
title: "Clase 4 - TAREA GEO"
output: 
  html_document:
    toc: true
    toc_float: true
    toc_collapsed: true
    toc_depth: 3
    #number_sections: true
    theme: lumen
---

```{r setup, include=FALSE} 
knitr::opts_chunk$set(warning = FALSE, message = FALSE) 
```

## Instalar paquete rspain
```{r}

#install.packages("mapSpain", dependencies = TRUE)


```

## Cargar librerías
```{r}

library(sf)
library(tidyverse)
library(leaflet)
library(mapSpain)
library(tidyterra)
library(osmdata)
library(ggspatial)
```

## 1-Obtener el mapa de A Coruña (Galicia)

```{r}

acoruna <- nominatimlite::geo_lite_sf(address = "La Coruna, Galicia,Spain", points_only = FALSE)

```


## 2-Agregar la capa en leaflet
```{r, echo=F}

leaflet(acoruna) %>% 
  addTiles() %>% 
  addPolygons()


```


## 3-Obtener y mapear las calles de La Coruña
```{r , echo=F}

coruna_calles <- opq(st_bbox(acoruna)) %>% 
  add_osm_feature(key = "highway") %>% 
  osmdata_sf()

coruna_calles <- st_intersection(coruna_calles$osm_lines, acoruna)

ggplot()+
  geom_sf(data=acoruna, col= "red")+
  geom_sf(data=coruna_calles)

```

## 3-Obtener los puntos donde hay escuelas y mapearlo
```{r , echo=F}

acoruna_edu <- opq(st_bbox(acoruna)) %>% 
  add_osm_feature(key = "amenity", value = "school") %>% 
  osmdata_sf()

acoruna_edu <- st_intersection(acoruna_edu$osm_points, acoruna)
```


```{r , echo=F}


ggplot()+
  geom_sf(data=acoruna, col= "red")+
  annotation_map_tile(type = "osm", zoom = 12)+
  geom_sf(data=coruna_calles)+
  geom_sf(data= acoruna_edu, col="green", alpha= 0.3)+
  labs(title = "Escuelas en La Coruña",
       subtitle = "España",
       caption="Elaboración propia en base a OSM")

```



## 4-Cargar los Municipios de Galicia (galicia_munis.shp) / Carcular el area de los Municipios / Crear un mapa que llene los colores de los municipios por area

```{r}
galicia <- esp_get_munic_siane(region = "Galicia", epsg = 4326, moveCAN = TRUE)
```

```{r , echo=F}
library(units)
library(viridisLite)
#galicia <- st_read("bases_tarea/galicia_munis.shp")

class(galicia)

galicia

galicia$geometry <- st_make_valid(galicia$geometry)


area <-  st_area(galicia$geometry)

units(area)<- make_units(km^2)

galicia$area = round(as.numeric(area),2)

binpal <- colorBin("viridis", galicia$area, 8, pretty = FALSE)

ggplot()+
  annotation_map_tile(type = "osm", zoom = 12)+
  geom_sf(data= galicia, aes(fill=area))



```




## 5-Crear gráfico interactivo con el mapa de Galicia en leaflet llenando los polígonos por la variable "área"

```{r , echo=F}
pal <- colorNumeric(palette = "YlOrRd", domain = galicia$area)

leaflet(galicia) %>% 
  addTiles() %>% 
  addPolygons(
    fillColor = ~pal(area),      # Rellena el área 
    fillOpacity = 0.5,       # Ajusta la opacidad del relleno
    color = "black",         # Color del borde del polígono
    weight = 1 ,# Grosor del borde del polígono
    popup = ~paste("Área:", area)
  ) %>%
  addLegend(
    pal = pal,
    values = galicia$area,
    title = "Área",
    position = "bottomright"
  )


```
