---
title: "Clase 2 - R GEO"
output: 
  html_document:
    toc: true
    toc_float: true
    toc_collapsed: true
    toc_depth: 3
    #number_sections: true
    theme: lumen
---

```{r setup, include=FALSE} 
knitr::opts_chunk$set(warning = FALSE, message = FALSE) 
```

## CLASE 2

```{r}

library(sf)
library(units)
library(tidyverse)
library(elevatr)
library(raster)
library(plotly)
library(gridExtra)
library(spData)
library(cowplot)
library(rcartocolor)
options(scipen=999)

```


## Trabajo con Departamentos

Trabajemos con operaciones geo espaciales.
Trabajaremos en esta clase con los 24 Partidos del Gran Buenos Aires.
```{r}

deptos <- st_read("bases_clase2/pordepto/pxdptodatosok.shp") %>% 
  slice(-440)

ggplot(data=deptos)+
  geom_sf()


```

Guardemos entonces sólo la CABA y la Provincia de Buenos Aires y graficamos con color por departamento.
```{r}

bsas_caba <- deptos %>% 
  filter(codpcia %in% c("02", "06"))


ggplot(data=bsas_caba)+
  geom_sf(aes(fill= departamen))+
  theme(legend.position = "None")


```

## Gran Buenos Aires

Ahora trabajemos con los 40 Partidos del GBA. Debemos realizar un nuevo filtro que incluya los nombres de estos 40 partidos.
```{r}

cuarenta <- c("Almirante Brown", "Avellaneda", "Berazategui", 
             "Berisso", "Brandsen", "Campana", "Cañuelas", "Ensenada", "Escobar", 
             "Esteban Echeverría", "Exaltación de la Cruz", "Ezeiza", "Florencio Varela", 
             "General Las Heras", "General Rodríguez", "General San Martín", "Hurlingham", 
             "Ituzaingó", "José C. Paz", "La Matanza", "Lanús", "La Plata", "Lomas de Zamora", 
             "Luján", "Marcos Paz", "Malvinas Argentinas", "Moreno", "Merlo", "Morón", "Pilar", 
             "Presidente Perón", "Quilmes", "San Fernando", "San Isidro", "San Miguel", 
             "San Vicente", "Tigre", "Tres de Febrero", "Vicente López", "Zárate")


#veinti <- c("Quilmes","Vicente López", "Berazategui", "Florencio Varela",  "Ezeiza", 
#  "Moreno", "Merlo", "Hurlingham", "Ituzaingó", "La Matanza", "Tigre", "San Fernando", 
#  "José C. Paz", "San Miguel", "Malvinas Argentinas", "Esteban Echeverría" 
# ,  "General San Martín", "Lanús","Almirante Brown",
#  "San Isidro", "Avellaneda", "Morón","Lomas de Zamora", "Tres de Febrero")



amba <- bsas_caba %>% 
  filter(departamen %in% cuarenta ) %>% 
  mutate(personas = as.numeric(personas))

caba <- bsas_caba %>% 
  filter( provincia == "Ciudad Autónoma de Buenos Aires" )

ggplot(data = amba)+
  geom_sf(aes(fill=departamen))+
  geom_sf(data=caba, col=NA, fill="gray")+
  theme(legend.position = "None")



```

Veamos qué sucede con respecto a la población.
¿Cuál es el Partido más poblado?
Grafiquemos.
```{r}


ggplot(amba)+
  geom_col(aes(x= reorder(departamen, personas), y= personas, fill= departamen))+
  labs(x = "Partido" , y = "Población")+
  coord_flip()+
  theme(legend.position="None")


```

Ya tenemos una primera mirada de la cantidad de población por Partido.
Ahora veamos cuál es el área de cada uno. Para eso, utilizamos una función que provee R.
```{r}
st_area(amba)

```
Por defecto, st_area() nos devuelve resultados en metros 2 (tal como lo indica en "Units"). Transformemos a kms2 para mayor claridad.

```{r}

area = round(set_units(st_area(amba), km^2),2)

area
```

¡Mucho más claro!
Ahora que tenemos la manera, vamos a transformarlo en una columna,
```{r}

amba$area <-  area


amba$area_numero <-  as.numeric(area)

```

Grafiquemos sólo para visualizar:
```{r}

ggplot()+
  geom_sf(data = caba, col=NA, fill="gray")+
  geom_sf(data=amba, aes(fill=area_numero))+
  scale_fill_viridis_c(name = "Area en kms2")+
  theme_void()


```

Calculemos ahora entonces la densidad poblacional.
```{r}

amba <- amba %>% 
  mutate(densidad_poblacional = round(personas / area_numero,2))


ggplot()+
  geom_sf(data=amba, aes(fill=densidad_poblacional), col=NA)+
  geom_sf(data=caba, fill="gray", col=NA)+
  scale_fill_viridis_c(name= "Densidad poblacional",
                       breaks = seq(0,10000, by=2000))
  

#seq(0,1000, by=2000)

```


## Mapa con mapa de referencia

```{r}
# Mapa de referencia de la provincia de Buenos Aires (bsas_caba)
mapa_bsas <- ggplot(data = bsas_caba) +
  geom_sf(fill = "gray", col = NA) +
  geom_sf(data = amba, fill = "red", col= NA)+
  theme_void() +
  theme(panel.border = element_rect(colour = "black", fill = NA, linewidth = 0.5))
```

```{r}
mapa_bsas

```


```{r}

p <- ggplot(data = amba) +
  geom_sf(aes(fill = densidad_poblacional), col = "black") +
  geom_sf(data = caba, fill = "gray", col = NA) +
  scale_fill_viridis_c(name = "Densidad poblacional\n hab/km2",
                       breaks = seq(0, 12000, by = 2000)) +
  labs(title = "Densidad poblacional en el Gran Buenos Aires",
       caption = "Elaboración propia en base a datos del Censo 2010 (INDEC)") +
  theme_minimal() +
  theme(panel.border = element_rect(colour = "black", fill = NA, linewidth = 2)) +
  
  # Insertar el gráfico pequeño de la provincia de Buenos Aires como referencia
  annotation_custom(
    grob = ggplotGrob(mapa_bsas), 
    xmin = -58.2, xmax = -58,  # Ajusta estas coordenadas según sea necesario
    ymin = -34.5, ymax = -34.2  # Ajusta el rango para reducir el tamaño del mapa pequeño
  )

```
```{r}

p
```



```{r}

ggsave("area_metropolitana.png", plot = p, width = 10, height = 6, units = "in", dpi = 300, bg="white")

```


Vamos a crear ahora un mapa del Partido de Quilmes pero mostrando la referencia del GBA.
Para tener referencias correctas, primero guardamos las coordenadas del Partido de Quilmes.
```{r}

partido_quilmes <- st_read("bases_clase2/quilmes/partido_quilmes.geojson")

partido_quilmes_bb = st_as_sfc(st_bbox(partido_quilmes))

```

Luego vamos a crear el mapa de referencia.
Le agregamos un cuadrado que refiera a los límites de Quilmes y lo guardamos en un objeto.
```{r}
inset = ggplot() +
  geom_sf(data = caba, fill= "gray", col=NA)+
  geom_sf(data = amba, fill = "white") + 
  geom_sf(data = partido_quilmes_bb, fill = "NA", color = "yellow", lwd = 0.9) +
  theme_void()

inset

```

Ahora creamos el mapa de Quilmes que queremos mostrar, encuadrado por un marco y mostrando la cantidad de población por radio censal.

```{r}

radios_quilmes <- st_read("bases_clase2/quilmes/radios_censales_quilmes_con_edades.geojson")

```
```{r}

ggplot() + 
  geom_sf(data = radios_quilmes)

```

```{r}

main = ggplot() + 
  geom_sf(data = radios_quilmes, aes(fill = totalpobl), col=NA) +
  scale_fill_carto_c(palette = "Mint", name="Población\npor radio censal") +
  geom_sf(data = partido_quilmes_bb, fill = NA, color = "yellow", lwd =1.2)+
  labs(caption = "Fuente: Elaboración propia en base a datos del censo 2010")+
  theme_void()

main
```

Finalmente, sumamos los dos mapas y agregamos las líneas que unes los mapas de referencia.
```{r}

#gg_inset_map1 = 
  cowplot::ggdraw() +
  coord_equal(xlim = c(0, 20), ylim = c(0, 20), expand = FALSE) +
  annotation_custom(ggplotGrob(inset), xmin = 3.8, xmax = 12, ymin = 10, ymax = 20) +
  annotation_custom(ggplotGrob(main), xmin = 0.5, xmax = 18, ymin = 0, ymax = 9.6)+
  geom_segment(aes(x = 9.5, xend = 11.3, y = 14, yend = 9.3), color = "yellow", linewidth = 1.2) +
  geom_segment(aes(x = 8.9, xend = 3.4, y = 14, yend = 9.2), color = "yellow", linewidth = 1.2)

#gg_inset_map1

ggsave("imagen.png", dpi=300, bg="white")
```

## Piramide poblacional

Continuando con variables demográficas, realicemos un ejercicio para crear una pirámide poblacional a partir de datos del censo nacional 2010. 


```{r}

quilmes <- read.csv("bases_clase2/quilmes/quilmes_censo_link2.csv")

quilmes <- quilmes %>% 
  select("P02", "P03", "link")

```

Tenemos tres variables:
-Sexo
-Edad
-Link (radio censal)
Para crear la pirámide poblacional, debemos modificar la variable sexo que está codificada en 1 y 2:

```{r}
sexo_edad <- quilmes %>% 
  select("P02","P03")

sexo_edad <- sexo_edad %>% 
  mutate(P02 = case_when(P02 == 1~ "M",
                         P02 == 2~ "F" ) )

```

Renombramos los nombres de las variables y agrupamos por edad para contabilizar.
```{r}

sexo_edad <- sexo_edad %>% 
  rename(Sexo = 1, Edad = 2)

pir <- sexo_edad %>% 
  group_by(Sexo) %>% 
  count(Edad)

pir <- pir  %>% 
  rename(Poblacion = n)

```

Graficamos:
```{r}

ggplot(pir, aes(x = Edad, color=Sexo,fill= Sexo,
                 y = ifelse(test = Sexo == "M",
                            yes = -Poblacion, no = Poblacion))) + 
  geom_bar(stat = "identity") +
  scale_y_continuous(labels = abs, limits = max(pir$Poblacion) * c(-1,1)) +
  scale_x_continuous(breaks = seq(0,110, by=20))+
  labs(x="Edad", y = "Frecuencia",
       title = "Pirámide poblacional de Quilmes",
       subtitle = "Provincia de Buenos Aires, Argentina",
       caption= "Fuente: Elaboración propia en base a datos\n del Censo Nacional de hogares y viviendas Argentina 2010")+
  scale_color_manual(name= "Género",
                     values= c("F" = "red",
                               "M" = "blue"))+
    scale_fill_manual(name= "Género",
                     values= c("F" = "red",
                               "M" = "blue"))+
  theme_minimal()+
  coord_flip()



```

## Barrios populares

Supongamos ahora que queremos realizar una comparación entre la población que pertenece a los barrios populares y la población que habita la "ciudad formal".
Los datos del censo son previos a la creación del RENABAP por lo que no tenemos una variable que indique si el polígono del radio censal hay un barrio popular. Sin embargo, podemos realizar una aproximación realizando una intersección entre los radios censales de Quilmes y los polígonos de RENABAP.
Probemos.
Necesitamos tres bases:
-Radios censales Quilmes
-Barrios populares RENABAP
-Datos censales Quilmes

```{r}

partido_quilmes <- st_read("bases_clase2/quilmes/partido_quilmes.geojson")
radios_quilmes <- st_read("bases_clase2/quilmes/radios_censales_quilmes_con_edades.geojson")

bpop_quilmes <- st_read("bases_clase2/quilmes/barrios_pop_quilmes.geojson")

ggplot(data=radios_quilmes)+
  geom_sf(data=bpop_quilmes, col="red", fill=NA)

```

Podemos visualizar el tipo de barrio popular a través del color.
```{r}

bpop_quilmes <- bpop_quilmes %>% 
  mutate(tipo = factor(tipo, levels = c("Asentamiento Precario", 
                       "Villa", "Otro")),
         tipo = ordered(tipo, levels = c("Asentamiento Precario", 
                                         "Villa", "Otro")))

#?factor
ggplot(data=radios_quilmes)+
  geom_sf()+
  geom_sf(data=bpop_quilmes, aes(fill=tipo))+
  scale_fill_discrete( name= "Tipo de barrio popular")+
  theme_void()

```




Podemos visualizar un tipo de mapa como "nube" como otra manera de mapear a los barrios populares. 
Creamos los centroides de los barrios populares y luego graficamos como nube.

```{r}


bpop_quilmes <- bpop_quilmes  %>% 
  mutate(long = map_dbl(geometry, ~st_point_on_surface(.x)[[1]]),
         lat = map_dbl(geometry, ~st_point_on_surface(.x)[[2]]))

ggplot() +
geom_sf(data=radios_quilmes) +
  stat_density2d(data = bpop_quilmes, aes(x = long, y = lat, fill=stat(level)),geom="polygon", alpha = 0.5,show.legend = FALSE)+
  scale_fill_viridis_c()+
  theme_void()
  

```


Otra variante.
```{r}

ggplot() +
geom_sf(data=radios_quilmes) +
  stat_density2d(data = bpop_quilmes, aes(x = long, y = lat, fill=stat(level)),geom="polygon",alpha =0.5,show.legend = FALSE)+
  scale_fill_gradientn(colours = rev(RColorBrewer::brewer.pal(7, "Spectral")))

```


Lo primero que tenemos que hacer es crear los centroides de los barrios populares.
```{r}

barrios_centroide <-st_point_on_surface(bpop_quilmes)

ggplot(data=radios_quilmes)+
  geom_sf()+
  geom_sf(data=bpop_quilmes, col="red")+
  geom_sf(data= barrios_centroide, col="blue")

```

Luego, realizamos una intersección para quedarnos sólo con los datos de los radios que estén en contacto con los polígonos de los barrios populares.
```{r}

quilmes_barrios_inter <- st_intersection(radios_quilmes, barrios_centroide)




```


Eliminamos los duplicados.
```{r}

quilmes_barrios_inter <-quilmes_barrios_inter[!duplicated(quilmes_barrios_inter$link), ]


```

Ahora bien, tenemos los puntos de los centroides de los barrios populares pero no los polígonos de los radios que necesitamos.
Tenemos que hacer un "workaround". Si bien no tenemos los polígonos, sí tenemos los códigos de los radios censales. Los que vamos a hacer entonces es crear un vector con los valores únicos de los códigos y filtrar la bases de Quilmes por esos radios.

```{r}

radios_bp_quilmes = unique(quilmes_barrios_inter$link)

barrios_populares_radios <- radios_quilmes %>% 
  filter(link %in% radios_bp_quilmes)

```

Al graficar vemos que todos los centroides de los barrios populares, coinciden con  algún radio censal que guardamos.
Tenemos ahora disponibles los radios censales que tocan los barrios populares.
```{r}

ggplot()+
  geom_sf(data= radios_quilmes)+
  geom_sf(data= barrios_populares_radios, col="red")+
  geom_sf(data = barrios_centroide, col="yellow")

```

Necesitamos para finalizar la separación, hacer un join con los datos del censo.
Vemos que a la columna link, le falta el 0 delante.
Se lo agregamos con la función str_pad()
```{r}

quilmes <- quilmes %>% 
  mutate(link = str_pad(link, 9, pad="0"))


```

Luego realizamos el mismo filtrado por los radios censales.
```{r}

poblacion_bp_quilmes <- quilmes %>% 
  filter(link %in% radios_bp_quilmes)

```


```{r}

source("piramide.R")

piramide(poblacion_bp_quilmes, bpop = "si")

```


Para obtener los datos de la ciudad formal, creamos la función contraria a %in% (not in) y filtramos por los códigos de radios censales que no poseen barrios populares.
```{r}

"%notin%" <- Negate("%in%")

ciudad_formal <- quilmes %>% 
  filter(link %notin% radios_bp_quilmes)

```

Graficamos.
```{r}

piramide(ciudad_formal, bp="no")

```

Podemos desplegar los dos gráficos para compararlos más fácilmente.
```{r}

plot1 <- piramide(poblacion_bp_quilmes, bpop = "si")
plot2 <- piramide(ciudad_formal, bp="no")
grid.arrange(plot1, plot2, ncol=2)


```

## Mapa de altimetría

Creemos un mapa de elevación.
Para eso, en primer lugar debemos proveer el polígono del cual queremos obtener su elevación. En este caso, el Partido de Quilmes.
Con la función get_elev_raster() recibimos la elevación en formato raster.
```{r}

datos_elevacion <- get_elev_raster(location = partido_quilmes, z= 9 , clip="locations")

```


Convertimos el objeto en data frame y completamos los datos faltantes.
```{r}

datos_elevacion <- as.data.frame(datos_elevacion, xy = TRUE)

colnames(datos_elevacion)[3] <- "elevation"

datos_elevacion <- datos_elevacion[complete.cases(datos_elevacion), ]

```


Graficamos.
Tal como podemos observar, los polígonos de los barrios populares se encuentran en las zonas más bajas de elevación. Usualmente ligadas a terrenos inundables
```{r}
ggplot() +
  geom_raster(data = datos_elevacion, aes(x = x, y = y, fill = elevation))+
  geom_sf(data = partido_quilmes, color = "white", fill = NA) +
  geom_sf(data = bpop_quilmes, color = "red", fill = NA, size=0.7)+
  coord_sf() +
  scale_fill_viridis_c() +
  theme_void()+
  labs(title = "Barrios populares y elevación del suelo",
       subtitle = "Partido de Quilmes, Pcia de Buenos Aires", fill = "Elevacion (metros)") + theme(
  panel.border = element_rect(color = "black", fill = NA, size = 1)
)

```

```{r}
#ggsave("elevacion_q.png", plot = p, width = 10, height = 6, units #= "in", dpi = 300, bg="white")
```


Al tener tres dimensiones, R permite graficar 3D.
Señalamos la proyección y le agregamos contorno.
```{r}

prj_dd <- "+proj=longlat +ellps=WGS84 +datum=WGS84 +no_defs"

elev <- get_elev_raster(datos_elevacion, prj = prj_dd, z = 10, clip = "bbox")

raster::contour(elev)

```

Convertimos el objeto raster en una matriz.
```{r}

elev2 <- raster::as.matrix(elev)

```

Agregamos la dimensión z como elevación.
```{r}

fig <- plot_ly(z = ~elev2)


```

Graficamos.
```{r}

fig <- fig %>% 
  add_surface() 

fig

```


```{r}

cols <- hcl.colors(10, "YlOrRd")

contour(elev,
        col = cols)

```

