---
title: "Clase 1 - TAREA GEO"
output: 
  html_document:
    toc: true
    toc_float: true
    toc_collapsed: true
    toc_depth: 3
    #number_sections: true
    theme: lumen
---

```{r setup, include=FALSE} 
knitr::opts_chunk$set(warning = FALSE, message = FALSE) 
```

## 1-Graficar un mapa de las comunidades autónomas de España coloreado por Comunidad autónoma.

Cargar librerías
```{r}

library(sf)
library(tidyverse)
library(ggrepel)
library(units)
library(openxlsx)

```


```{r , echo=FALSE}

espana <- st_read("Comunidades_autonomas/Comunidades_Autonomas_ETRS89_30N.shp")


ggplot()+
  geom_sf(data = espana, aes(fill=Texto))+
  theme(legend.position = "none")


```

## 2-Agregar al mapa las etiquetas de los nombres de las comunidades.
```{r , echo=FALSE}

espana <- espana  %>% 
  mutate(lon = map_dbl(geometry, ~st_point_on_surface(.x)[[1]]),
         lat = map_dbl(geometry, ~st_point_on_surface(.x)[[2]]))


```


```{r , echo=FALSE}


ggplot() +
  geom_sf(data = espana, aes(fill=Texto)) +
  geom_label_repel(data = espana, aes(x = lon, y = lat, label = Texto))+
  labs(title = "Mapa de la España por comununidad autónoma:",
       caption="Fuente: Elaboración propia en base a datos abiertos")+
  theme_void()+
  theme(legend.position = "None")

```

## 3- Realizar un join entre el .shp de las comunidades y la base que contiene la población. Luego, calcular la densidad poblacional excluyendo Ceuta y Melilla.
```{r , echo=FALSE}

poblacion <- read.xlsx("poblacion_2021.xlsx")

espana_poblacion <- left_join(espana, poblacion, by=c("Texto"= "comunidad"))

poblacion_comuna <- espana_poblacion %>% 
  mutate(area_kms2 = as.numeric(round(set_units(st_area(espana_poblacion$geometry), km2),2)))

poblacion_comuna <-poblacion_comuna %>% 
  mutate(densidad = poblacion / area_kms2) %>% 
  slice(1:17)

print(head(poblacion_comuna))

```

## 4- Graficar el mapa de España mostrando la densidad poblacional.
```{r , echo=FALSE}
ggplot()+
  geom_sf(data = poblacion_comuna, aes(fill = densidad))+
  scale_fill_viridis_c(name = "Densidad poblacional\npor Comuna")+
  labs(title = "Densidad poblacional en España",
       subtitle = "Hab / kms2")+
  theme_void()


```

## 5-Agregar los nombres de las Comunidades con geom_text()
```{r , echo=FALSE}

ggplot()+
  geom_sf(data = poblacion_comuna, aes(fill = densidad))+
  geom_text(data = poblacion_comuna, aes(x = lon, y = lat, label = Texto_Alt),
               size=1.7, col="red")+
  scale_fill_viridis_c(name = "Densidad poblacional\npor Comuna")+
  labs(title = "Densidad poblacional en España",
       subtitle = "Hab / kms2")+
  theme_void()



```


