---
title: "Clase 2 - TAREA GEO"
output: 
  html_document:
    toc: true
    toc_float: true
    toc_collapsed: true
    toc_depth: 3
    #number_sections: true
    theme: lumen
---

```{r setup, include=FALSE} 
knitr::opts_chunk$set(warning = FALSE, message = FALSE) 
```

## 1-Cargar las secciones censales y los datos censales

Cargar librerías
```{r}

library(sf)
library(tidyverse)
library(ggrepel)
library(units)
library(openxlsx)
library(ggspatial)
```


```{r}

secciones <- st_read("Seccionado_2021/SECC_CE_20210101.shp")


```

## 2-Filtrar las secciones censales de Coruña (CPRO 15) y visualizar el mapa
```{r ,echo=F}

coruna <- secciones %>% 
  filter(CPRO == "15")

ggplot()+
  geom_sf(data=coruna)


```


## 3-Filtrar por las secciones de Coruña

```{r  ,echo=F}


secciones_edad <- read.csv("secciones_censales_coruna.csv",sep=";")

secciones_edad <- secciones_edad %>% 
  rename(CUSEC = 1,
         lugar = 3)

secciones_coruna <- unique(coruna$CUSEC)

secciones_censales_coruna <- secciones_edad %>% 
  filter(CUSEC %in% secciones_coruna)


```

## 4-Filtrar por la categoría Total en la variable "Lugar de naciminento" y "Ambos sexos"
```{r  ,echo=F}

secciones_censales_coruna <- secciones_censales_coruna %>% 
  filter(lugar == "Total" & Sexo == "Ambos sexos")

```

## 5-Realizar un join con las secciones censales y crear un mapa coloreado por cantidad de poblacion
```{r  ,echo=F}

secciones_censales_coruna$Total <- gsub("\\.", "", secciones_censales_coruna$Total)

para_mapear <- left_join(coruna, secciones_censales_coruna) %>% 
  mutate(Total = as.numeric(Total))

ggplot(data= para_mapear)+
  annotation_map_tile(type = "osm", zoom = 12) +
  geom_sf(aes(fill=Total),col=NA)+
  scale_fill_viridis_c()+
  theme_minimal()+
  labs(title = "Cantidad de población por sección censal",
       subtitle = "Coruña, España",
       caption = "Elaboración propia en base a datos Censales (2021)")



```


## 6-Cargar los datos censale por Municipio y generar una pirámide poblacional para Coruña (código 15)
```{r  ,echo=F}


piramide <- read.csv("piramide_espana.csv", sep = ";")

coruna <- piramide %>% 
  filter(startsWith(Provincias, "15"))


coruna_total <- coruna %>% 
  rename(Edad = 6) %>% 
  filter(Secciones == "" & Municipios == "" & Sexo != "Ambos sexos" & Edad != "Total")

coruna_total$Total <- gsub("\\.", "", coruna_total$Total)

coruna_total <- coruna_total %>% 
  mutate(Total = as.numeric(Total))


```


```{r  ,echo=F}

grupos_b = unique(coruna_total$Edad)

coruna_total$Edad <- factor(coruna_total$Edad, levels = grupos_b, ordered = TRUE)

ggplot(coruna_total, aes(x = Edad, color=Sexo, fill=Sexo,
                y = ifelse(test = Sexo == "Hombre",
                           yes = -Total, no = Total))) + 
  geom_bar(stat = "identity") +
  scale_y_continuous(labels = abs, limits = max(coruna_total$Total) * c(-1,1),
                     breaks = seq(-50000,50000,10000)) +
  scale_x_discrete(breaks = coruna_total$Edad)+
  labs(x="Edad", y = "Cantidad",
       title = "Pirámide poblacional de Coruña",
       subtitle = "España",
       caption= "Fuente: Elaboración propia en base a datos\ndel Censo 2021")+
  scale_color_manual(name= "Género",
                     values= c("Mujer" = "red",
                               "Hombre" = "blue"))+
  scale_fill_manual(name= "Género",values= c("Mujer" = "red",
                              "Hombre" = "blue"))+
  theme_minimal()+
  coord_flip()



```